最　高　行　政　法　院　判　決　　　　　　　　　　九十三年度判字第九六七號
　　上　訴　人　乙○○
　　被 上訴 人　臺北市商業管理處
　　代　表　人　甲○○
右當事人間因工商登記事件，上訴人不服中華民國九十二年四月一日臺北高等行政法
院九十一年度訴字第七四二號判決，提起上訴。本院判決如左：
    主  文
上訴駁回。
上訴審訴訟費用由上訴人負擔。
　　理  由
一、上訴人於民國（下同）九十年六月二十七日經臺北市政府核准在臺北市松山區○
    ○○路五十巷十七號一樓開設「亦風行」，領有臺北市政府核發之北市建商商號
    （九○）字第二四○四四六號營利事業登記證，嗣經臺北市政府警察局松山分局
    中崙派出所於九十年七月二十二日臨檢時查獲上訴人（市招：ｅ類接觸）有設置
    以電腦方式操縱產生聲光影像之網際網路遊戲設施，供不特定人士消費，該分局
    乃以九十年八月二日北市警松分行字第九○六二七二○八○○號函通報被上訴人
    等權責機關查處。嗣被上訴人審認上訴人未經核准擅自經營資訊休閒服務業，違
    反商業登記法第八條第三項規定，爰依同法第三十三條第一項規定，以九十年八
    月十五日北市商三字第九○六四五八○三○○號函，處以上訴人新臺幣（下同）
    二萬元罰鍰，並命令應即停止經營登記範圍外之業務。上訴人不服，提起訴願，
    經遭駁回，遂提起行政訴訟。
二、上訴人於原審起訴主張：按商業登記法第六條、第八條第二項規定，上訴人是否
    有違反經營登記範圍內之商業行為，以及上訴人所為之營業模式有無類屬於資訊
    服務業或其他娛樂業，主管機關或許有權查核，但就此項經營登記範圍事項以外
    事業之認定權限，各縣市政府或直轄市是否有權作此種認定？而此部分又是否有
    中央主管機關之法律授權？被上訴人於理由中並未論列。另所謂資訊休閒服務業
    ，其法律定義是否為利用電腦功能以磁碟供人遊戲娛樂或利用電腦擷取網際網路
    資訊供人遊戲？其法律依據為何？被上訴人未能說明。其次，上訴人被核准得經
    營電子資訊供應服務業，其營業之定義與資訊休閒服務業並無不同，縱然項目有
    所區別，充其量亦僅是營業項目擴大，且所謂網路擷取應指由網際網路資源中獲
    取相關之遊戲資料或下載之情形，而上訴人早將遊戲資料載於硬碟中，並無擷取
    之情形，並未違反商業登記法。再者，行政法不僅規範人民之行為，亦在指示行
    政機關有依法行政辦理是項行政業務之義務，此等違法之成立應以行政機關已提
    供人民得為依法辦理之環境或條件為前提。迄今申請「資訊休閒業」之營利事業
    登記者，被上訴人均以相關配套措施尚未齊備，未能核准新設立登記案之申請，
    然該營業項目既已頒布實行，相關配套措施之齊備實屬政府之責任，不能將未為
    齊備之不利益加諸人民，否則無異係以管理懈怠之手段而實質上禁止資訊休閒業
    之設立，不單剝奪人民依該項營業得依法設立之權利，於憲法所保障之工作權、
    平等權等基本人權亦有所侵害，為此，求為判決撤銷原處分及訴願決定等語。
三、被上訴人則以：據臺北市政府警察局松山分局中崙派出所於九十年七月二十二日
    二十三時二十五分臨檢紀錄表記載，該商號違規經營之業務型態乃屬資訊休閒服
    務業之業務範疇。按商業登記法第六條第一項、地方制度法第十八條第一項第七
    款第三目規定，及臺北市政府九十年七月十日府法三字第九○○七七七六八○○
    號令，被上訴人依商業登記法有關規定就經濟部編訂之「公司行號營業項目代碼
    表」中各類行業別，認定其實際經營業務自屬依法有據；且查經濟部為商業登記
    法所定之中央主管機關，有權對商業應申請登記事項中營業項目之定義內容為統
    一之規定，依經濟部九十年三月二十日經（九○）商字第○九○○二○五二一一
    ○號公告「公司行號營業項目代碼表」增列「Ｊ七○一○七○資訊休閒服務業」
    ，其定義為「提供場所及電腦設備採收費方式，供人透過電腦連線擷取網路上資
    源或利用電腦功能以磁碟、光碟供人使用。」被上訴人認定上訴人經營資訊休閒
    服務業自有法律依據。次按經濟部八十九年五月二十四日經（八九）商字第八九
    二○九一六八號函釋，公司行號營業項目代碼「Ｉ三○一○三○電子資訊供應服
    務業」與「Ｊ七○一○七○資訊休閒服務業」，兩者定義及內容各異，並分屬不
    同之營業項目，自須分別登記方得營業等語，作為抗辯。
四、原審審酌全辯論意旨及調查證據之結果，以：按商業登記法第八條第一項、第三
    項、第十四條及第三十三條規定，及經濟部八十九年五月二十四日經（八九）商
    字第八九二○九一六八號函釋，公司行號營業項目代碼「Ｉ三○一○三○電子資
    訊供應服務業」與業者利用「電腦擷取網際網路資料供人遊戲」之定義不符，故
    將之列為「Ｊ七九九九九○其他娛樂業（應具體訂明）」。嗣經濟部九十年三月
    二十日經（九○）商字第○九○○二○五二一一○號公告將「資訊休閒服務業」
    歸類於娛樂業項下範疇，並將現行「七九九九九○其他娛樂業」整併歸屬於「Ｊ
    七○一○七○資訊休閒服務業」，其定義內容為「提供場所及電腦設備採收費方
    式，供人透過電腦連線擷取網路上資源或利用電腦功能以磁碟、光碟供人使用」
    。準此，「Ｊ七○一○七○資訊休閒服務業」與「Ｉ三○一○三○電子資訊供應
    服務業」之定義各異，並分屬不同之營業項目，自須分別登記方得營業。是上訴
    人所訴，自不足採。又縱令如上訴人所主張，其已將遊戲資料載於硬碟中，並未
    由網際網路擷取或下載遊戲資料乙節屬實，惟依前開說明，其提供場所及電腦設
    備採收費方式，利用電腦功能以磁碟、光碟供人使用，亦屬「資訊休閒服務業」
    之範疇，所訴亦不足採取。次按商業登記法第六條第一項、第三十三條規定，被
    上訴人既為該法所規定之主管機關，其依地方制度法第二十七條第一項規定，以
    九十年七月十日府法三字第九○○七七七六八○○號令訂定發布「臺北市政府商
    業行政委任辦法」，將商業登記法中有關臺北市政府權限事項委任被上訴人以其
    名義執行，被上訴人自有認定適用該法之權責；又經濟部為該法所定之中央主管
    機關，自有權對商業應申請登記事項中營業項目之定義內容為統一之規定，上訴
    人所訴，應係對前開規定之認知有誤等由，乃駁回上訴人在原審之訴。
五、上訴意旨略謂：原處分機關作成剝奪上訴人權利之行政處分，卻未給予上訴人陳
    述與說明之機會，其違反行政程序法第一百零二條之規定，而原審對於該部分未
    深入查證，仍為駁回之判決，自難謂為妥適。且當初警員所持之聯檢紀錄表，是
    以臨檢電子遊戲機業者之表格填具，其行政目的並不相符，原處分以此做為行政
    處分之依據，要難謂符於行政程序。其次，營業登記法於九十一年一月十六日經
    立法院三讀修正通過，乃廢除營利事業登記證制度，以往行政機關以統一發證制
    度之理由，利用行政裁量權，將原有政府許可經營之行業，以未符合其他都計或
    建管、消防之消極條件，限縮人民之營業自由權，違反憲法第十五條對於人民工
    作自由權之保障；而營利事業登記法，已修正第八條，這項原行政處分所依憑之
    法令，既已修正，依法律從新從輕之原則，本件之處分應有撤銷之理由。再者，
    行政法不單僅規範人民之行為，亦在指示行政機關有依法行政辦理行政業務之義
    務，此等違法之成立應以行政機關已提供人民得為依法辦理之環境或條件為前提
    ，被上訴人是否有受理網咖業者依商業登記法申辦營利事業登記？被上訴人均以
    相關配套措施尚未齊備，申請新設立登記案，該府均未能核准，迄於今止，申請
    「資訊休閒業」之營利事業登記者，當然無法獲臺北市政府准予「資訊休閒業」
    之營業項目之登記。然該營業項目既已頒布實行，相關配套措施之齊備實屬政府
    自身之責任，不能將未為齊備之不利益加諸人民，否則無異係以管理懈怠之手段
    而實質上禁止資訊休閒業之設立，不單剝奪人民依該項營業得依法設立之權利，
    於憲法所保障之工作權、平等權等基本人權亦有所侵害。是臺北市政府於本件行
    政處罰以前，不論申請業者是否符合規定，在未經審查之情形下一律不受理任何
    新設登記或變更登記，顯見並未盡其提供人民得以依法辨理登記之法定義務，而
    此項政府義務之違反係屬客觀存在之事項，人民根本無由遵法行事，而有行政訴
    訟法第二百五十六條之情形，其判決當然違背法令等語。
六、本院按：行政機關基於調查事實及證據之必要，得以書面通知相關之人陳述意見
    ，固為行政程序法第三十九條所明定。此條文僅係規定行政機關「得」通知相關
    之人陳述意見；換言之，行政機關如採其他方法，已足以完成證據及事實之調查
    ，非必要以書面通知相關之人陳述意見，亦不違法。本件參照原處分卷所附「臺
    北市政府警察局松山分局中崙派出所臨檢紀錄表」影本所示，在檢查情形欄，予
    以現場負責人吳其忠陳述意見之機會，被上訴人依據上開臨檢紀錄表，作成對上
    訴人科處罰鍰及命令應即停止經營登記範圍外業務之行政處分，雖於處分前未通
    知上訴人陳述意見，因符合行政程序法第一百零三條第五款行政處分所根據之事
    實，客觀上明白足以確認，尚難認原處分為違法。又商業登記法（上訴意旨誤載
    為「營業登記法」或「營利事業登記法」）雖於九十一年十二月十八日修正公佈
    施行，依修正後之第八條第一項規定，商業開業前，應將其名稱、組織、所營業
    務．．．第八款事項申請登記。依同條第三項與修正前第八條第三項相同，均規
    定：「商業不得經營其登記範圍以外之業務」，並非如上訴人所稱：新法無須取
    得商業登記即可營業云云。上訴人顯係誤解商業登記法修訂之意旨。況果商業登
    記管理與商業證照制度於九十一年十二月十八日修訂實施商業登記法有所變革，
    依「實體從舊，程序從新」之法律原則，而無從新從輕原則之適用，被上訴人依
    行為時商業登記法規定所為之行政處分仍有效存在，不因其後法律變更而失效。
    又商業登記法係立法院通過總統公布之法律，該法第八條第三項及第三十三條第
    一項規定，商業應遵守之義務及違反義務應受之制裁，旨在管理商業經營、健全
    商業秩序，係維持社會秩序或增進公共利益所必要。且欲從事經營資訊休閒服務
    業者，僅須依相關規定申報登記即可開業，對於工作權尚無影響，與憲法第十五
    條之規定不生牴觸，尤無違悖平等權之可言。至於被上訴人是否同意業者申請經
    營資訊休閒服務業，乃個案審查之問題，上訴人既未經核准擅自經營資訊休閒服
    務業，即難卸免違章裁罰。上訴論旨徒執前詞指摘原判決違誤，求為廢棄，非有
    理由，應予駁回。
據上論結，本件上訴為無理由，爰依行政訴訟法第二百五十五條第一項、第九十八條
第三項前段，判決如主文。
中　　華　　民　　國　　九十三　　　年　　　七　　　　月　　二十九  　　日
                    最 高 行 政 法 院  第 三 庭
                                審 判 長 法  官　　　廖　政　雄
                                         法  官      林  茂  權
                                         法  官　　　林　清　祥
                                         法  官　　　鍾　耀　光
                                         法  官　　　姜　仁　脩
右  正  本  證  明  與  原  本  無  異
　　　　　　　　　　　　　　　　　　　　 法院書記官　張  雅  琴
中　　華　　民　　國　　九十三　　　年　　　七　　　　月　　二十九　　　日
